臺灣高等法院臺中分院刑事判決　　　　99年度上訴字第2407號
上　訴　人　臺灣臺中地方法院檢察署檢察官
被　　　告　陳金堂
選任辯護人　吳憲明律師
上列上訴人因被告違反毒品危害防制條例案件，不服臺灣臺中地
方法院99年度訴緝字第296號，中華民國99年10月14日第一審判
決（起訴案號：臺灣臺中地方法院檢察署98年度偵字第4160號）
，提起上訴，本院判決如下：
    主  文
原判決關於陳金堂持有第一級毒品部分撤銷。
陳金堂意圖販賣而持有第一級毒品，累犯，處有期徒刑捌年；扣
案第一級毒品海洛因共貳拾包（淨重共伍柒點陸陸公克，空包裝
袋重陸點壹捌公克）均沒收銷燬之，電子秤、研磨機各壹台均沒
收。
    事  實
一、陳金堂前曾受如下罪刑宣告及執行完畢情形，仍不知悔改：
  (一)前因違反肅清煙毒條例、槍砲彈藥刀械管制條例等案件，經
    法院分別判處有期徒刑3年6月、2年確定後，經裁定其應執
    行之刑為有期徒刑4年6月確定。
  (二)又因違反肅清煙毒條例、麻醉藥品管理條例等案件，經法院
    分別判處有期徒刑3年2月、7月，定其應執行之刑為有期徒
    刑3年6月確定；再因違反槍砲彈藥刀械管制條例等案件，經
    法院判處有期徒刑2年6月確定後。上揭2罪刑嗣經法院裁定
    應執行有期徒刑6年6月確定。
  (三)另因違反槍砲彈藥刀械管制條例案件，經法院判處有期徒刑
    1年確定。
  (四)陳金堂於上揭(一)所示罪刑確定後，送監執行，嗣於民國85年
    5月15日因縮短刑期假釋出監，剩餘刑期經裁定付保護管束
    ，嗣經撤銷假釋後，入監執行殘刑2年7月26日，並與上揭(二)
    、(三)所載罪刑接續執行，再於91年10月29日因縮短刑期假釋
    出監，剩餘刑期經裁定交付保護管束，嗣經撤銷假釋，入監
    執行殘刑4月12日，並經臺灣臺中地方法院以96年度聲減字
    第3230號分別就上開違反肅清煙毒條例、違反麻醉藥品管理
    條例等3罪裁定減刑及分別定其應執行之刑後，於96年9月26
    日縮刑期滿執行完畢。
二、陳金堂明知海洛因為毒品危害防制條例第2條第2項第1款所
    列管之第一級毒品，依法不得無故持有，於98年2月初，在
    國道高速公路清水休息站，向真實姓名、年籍不詳，綽號「
    阿明」之男子以新臺幣（下同）32萬代價購得第一級毒品海
    洛因一批後，竟於98年2月上旬某日，心生販賣該批海洛因
    以營利之犯意，遂在臺中市某地，以其電子秤及研磨機將該
    批海洛因分裝為20包，伺機販售牟利。嗣於98年2月5日1時
    30分許，為警在臺中市○區○○路四段與文昌東一街口處查
    獲，扣得第一級毒品海洛因共計20包（合計淨重57.66公克
    ，純質淨重為35.17公克，空包裝袋重6.18公克）及現金10
    萬元，另在其臺中市○○路○段49號9樓之6居處，扣得其所
    有供研磨分裝海洛因使用之電子秤、研磨機各1台，又另扣
    得第二級毒品甲基安非他命1包（驗餘淨重0.3461公克，持
    有第二級毒品部分業經判決確定），諾基亞牌型號1680C型
    行動電話1支（插用0000000000號SIM卡）、諾基亞牌型號63
    00型行動電話1支（插用0000000000號SIM卡）、索尼愛力信
    牌型號W890I型行動電話1支（插用0000000000號SIM卡）。
三、案經臺中市警察局第三分局報請臺灣臺中地方法院檢察署檢
    察官偵查起訴。
    理  由
壹、證據能力之說明：
一、按法院或檢察官得囑託醫院、學校或其他相當之機關、團體
    為鑑定，或審查他人之鑑定，並準用第203條至第206條之1
    之規定（不包括第202條囑託個人鑑定時應命鑑定人於鑑定
    前具結之規定），而鑑定之經過及其結果，應命鑑定人以言
    詞或書面報告，刑事訴訟法第208條第1項前段及第206條第1
    項分別定有明文。另現行刑事訴訟法關於鑑定之規定，除選
    任自然人充當鑑定人外，另設有囑託機關鑑定制度。依刑事
    訴訟法第198條、第208之規定，不論鑑定人或鑑定機關、團
    體，固均應由法院、審判長、受命法官或檢察官視具體個案
    之需要而為選任、囑託，並依同法第206條之規定，提出言
    詞或書面報告，始符合同法第159條第1項所定得作為證據之
    「法律有規定」之情形，否則所為之鑑定，仍屬傳聞證據。
    然於司法警察機關調查中之案件，為因應實務上，或因量大
    、或有急迫之現實需求，併例行性當然有鑑定之必要者，例
    如毒品之種類與成分、尿液之毒品反應，或者槍、彈有無殺
    傷力等鑑定，基於檢察一體原則，得由該管檢察長對於轄區
    內之案件，以事前概括選任鑑定人或囑託鑑定機關、團體之
    方式，俾便轄區內之司法警察官、司法警察對於調查中之此
    類案件，得即時送請先前已選任之鑑定人或囑託之鑑定機關
    、團體實施鑑定，以求時效（見法務部92年9月1日法檢字第
    0920035083號函，刊載於法務部公報第312期）。此種由檢
    察機關概括選任鑑定人或概括囑託鑑定機關、團體，再轉知
    司法警察官、司法警察於調查犯罪時參考辦理之作為，法無
    明文禁止，係為因應現行刑事訴訟法增訂傳聞法則及其例外
    規定之實務運作而為。此種由司法警察官、司法警察依檢察
    官所概括選任之鑑定人或囑託鑑定機關、團體所為之鑑定結
    果，與檢察官選任或囑託為鑑定者，性質上並無差異，同具
    有證據能力。卷附法務部調查局濫用藥物尿液實驗室98年3
    月5日調科壹字第09823007400號鑑定書（見偵卷第51頁）、
    行政院衛生署草屯療養院98年2月19日草療鑑字第098020016
    7號鑑定書（見偵卷第28頁）、法務部調查局99年1月12日調
    科壹字第09900012880號函（見原審卷(二)第95頁）及法務部
    調查局99年1月18日調科壹字第09900027080號鑑定書（見原
    審卷(二)第97頁）、中山醫學大學附設醫院98年2月19日尿液
    檢驗報告書、法務部調查局100年1月10日調科壹字第100000
    013920號函，係依據刑事訴訟法第159條之立法理由及同法
    第206條規定，均係由專業機關人員本於其專業知識及儀器
    所作成，自具有證據能力。
二、又扣案之第一級毒品海洛因20包、現金10萬元、電子秤1台
    、研磨機1台、諾基亞牌型號1680C型行動電話1支（插用000
    0000000號SIM卡）、諾基亞牌型號6300型行動電話1支（插
    用0000000000號SIM卡）、索尼愛力信牌型號W890I型行動電
    話1支（插用0000000000號SIM卡），非屬供述證據而無傳聞
    法則之適用，且上開物品，係經被告同意搜索所扣得，有搜
    索同意書、搜索扣押筆錄及扣押物品目錄表在卷可稽（見警
    卷第2至13頁），當有證據能力。
貳、有罪方面：
一、訊據被告陳金堂固坦承以共計32萬元代價購得本案20包第一
    級毒品海洛因，而於98年2月5日凌晨為警查獲，並於同日在
    其居處查扣其所有之電子秤、研磨機情事，惟矢口否認有不
    法犯行，辯稱扣案毒品海洛因僅係供自己施用，非供販賣，
    電子秤是要秤買得之毒品是否份量足夠云云，經查本案20包
    扣案粉末，經送法務部調查局鑑定結果，確認「均含第一級
    第6項毒品海洛因成分」，屬第一級毒品，合計淨重57.66公
    克，純度61.00%，純質淨重35.17公克，有該局濫用藥物實
    驗室98年3月5日調科壹字第09823007400號鑑定書在卷可參
    ，而本案扣案毒品海洛因既共計20包，購入價值達32萬元，
    經送鑑定結果純質共重35.17公克，以海洛因之吸食施用，
    成癮者若以靜脈注射使用量為每4小時20至40毫克，以吸煙
    方式，約每4小時使用15至25毫克計算（參考司法院94年12
    月編印之法官辦理刑事案件參考手冊(一)毒品危害防制條例部
    分第291至293、313頁），本案扣案海洛因足供成癮者注射
    或吸用超逾200日（35170毫克÷150毫克＝234.046日），又
    以辦理吸毒刑案常見之吸毒者1次購買1000元海洛因計算，
    本案價值32萬元海洛因顯亦足供施用達數百日之久，被告如
    出門在外確有吸毒之必要，逕可將其中1包攜出即可，如非
    欲供販售，豈會深夜將20包海洛因全數攜出，致增加遭警全
    部查扣而蒙受數十萬元重大損失之危險，本案併查扣被告攜
    帶10萬元現金，被告在本院供承係在購毒後，因家中有急用
    ，是向他人借得，該10萬元仍須償還，有本院辯論筆錄可參
    ，是被告經濟狀況顯非充裕，其將毒品攜出欲販售獲利供日
    後償債，亦至符情理，又本案併扣得被告之電子秤、研磨機
    各1台，雖經原審送鑑定結果，該電子秤、研磨機均未驗出
    毒品反應（詳原審卷二第97頁），然被告逕可以電子秤、研
    磨機研磨分裝毒品後，再予擦拭乾淨或供其他用途，尚不得
    以此等電子秤、研磨機未驗出毒品反應，即逕謂被告未圖以
    之供販售毒品用途；被告於原審供承，『「阿明」給我的海
    洛因是塊狀的，我拿到向「阿明」購買的一兩海洛因後，就
    到大肚文昌路的朋友家裡，並將向「阿明」購買的海洛因以
    我自己攜帶的電子秤秤重分裝成10包』（詳原審訴字卷二第
    60頁起），可見被告確有利用電子秤分裝毒品之舉；而電子
    秤係習見之販毒工具，如僅係施用毒品，並無須準備電子秤
    ，被告稱本案電子秤係為確保毒販交付伊足夠份量毒品云云
    ，然非法販售之毒品純度差距甚大，電子秤僅具秤重功能，
    並無法檢驗毒品純度，僅以電子秤顯無法確保購得毒品之品
    質及份量。況被告既已購得毒品，取回自己住處，並有自行
    施用部分之可能，其如何可能以自己秤重之結果，向上游毒
    販爭執購買毒品之重量或品質？且吸毒者荒誕墮落，無力自
    拔，豈可能在意是否遭毒販偷斤減兩，甚至思及利用電子磅
    秤精密秤重之事，如有避免遭毒販佔便宜以節省吸毒費用之
    心，何不乾脆戒毒，即無須任何吸毒花費，只有販毒者為均
    一販出毒品之數量，並確保本身獲利，始有準備電子磅秤以
    精密秤重分裝毒品之必要；被告於本院準備程序辯稱另扣案
    之研磨機僅係供磨咖啡，其不可能於原審承認該研磨機係供
    研磨毒品云云，然查被告於原審係供承「因為海洛因拿回來
    是整塊，所以我拿來打散用。」（詳原審聲羈卷第142頁筆
    錄），又經本院函調勘驗原審庭訊錄音，被告於原審係供承
    「（問：研磨機要做什麼用？）拿回來是整塊的，我要打散
    用的。」、「（問：拿什麼回來是整塊的？）海洛因啊！」
    、「（問：你買回來是整塊的？）整塊的，對啊！」、「（
    問：你剛才不是說那二十包人家本來就包好的？）那整塊的
    啊！」、「（問：不是啦！查扣的那二十包，你剛才講那二
    十包人家交給你的時候，人家就已經分了二十包了。）答：
    啊？對啊對啊！」，有本院準備程序筆錄可按，是被告確有
    使用扣案研磨機研磨分裝海洛因自無疑義；海洛因係量少價
    昂之物，將塊狀海洛因以研磨機研磨成粉末狀，再予分裝，
    其間過程難免損耗，始僅為供本身施用，實無須如此精密分
    裝，被告冒毒品耗損之危險，以研磨機、電子秤研磨分裝毒
    品，自可認定具販賣牟利意圖。又經原審及本院再送請法務
    部調查局就各包毒品分別秤重，經法務部調查局函復（詳原
    審訴字卷二第95頁起及本院卷第70頁），其中12包海洛因淨
    重自3.74至3.7公克不等，此12包海洛因重量差距極小，另
    又有6包海洛因淨重自1.78至1.85公克不等，此6包海洛因亦
    係重量差距極小，如僅為供本身施用，豈須如此精密秤重分
    裝，而該6包海洛因之各包淨重約為該12包海洛因各包淨重
    之2分之1，亦符毒販將毒品分別包裝秤重，而以不同價格販
    售之情，雖另有2包毒品淨重各僅0.87公克及1.45公克，與
    其餘毒品淨重差距較大，然被告以32萬元代價購入本案毒品
    ，以淨重57.66公克言，一公克買價超逾5000元，是被告就
    部分毒品以較少額方式包裝，俾供應不同吸毒者需求，實符
    合事理；況被告本身染有吸毒惡習，有其前案紀錄表及中山
    醫學大學附設醫院98年2月19日尿液檢驗報告書在卷可參，
    其為販售而分裝後，因難耐毒癮，遂舀取施用其中部分毒品
    ，亦不能排除其可能性，尚不得以其中2包扣案海洛因淨重
    較小，即遽為有利被告之認定。
    綜上，被告於購得本案毒品後，起意販賣，而以研磨機、電
    子秤將之分裝，並攜出欲販售之情至堪認定，應依法論科。
二、論罪科刑：
  (一)核被告所為，係犯毒品危害防制條例第5條第1項之意圖販賣
    而持有第1級毒品罪（起訴書認被告係犯同條例第4條第1項
    之販賣第一級毒品罪，惟經公訴人於99年9月30日原審審理
    時當庭變更起訴法條為毒品危害防制條例第5條第1項之意圖
    販賣而持有第一級毒品罪，此詳原審卷(三)第70頁）。
  (二)被告有如事實一所載之前案紀錄，有臺灣高等法院被告前案
    紀錄表在卷可參，其於受有期徒刑之執行完畢後，5年內故
    意再犯本件有期徒刑以上之罪，為累犯，應依刑法第47條第
    1項之規定加重其刑。惟因本罪之本刑無期徒刑部分，依刑
    法第65條第1項規定不得加重，故只就其餘法定本刑為加重
    。
  (三)被告意圖販售其持有之毒品海洛因以牟利，無視國家對於杜
    絕毒品危害之禁令，其行為固值非難，然本院審酌其持有之
    海洛因純質淨重共僅35.17公克，數量尚非至鉅，相較於大
    盤中盤毒販備置大量毒品欲廣為散播牟取暴利者，其危害性
    無從比擬，倘仍遽予科處法定本刑之最低刑度即有期徒刑10
    年，未免情輕法重，且難謂符合罪刑相當性及比例原則，其
    犯罪情狀相較於法定之重刑言，並非全無可憫，爰依刑法第
    59條之規定，酌量減輕其刑。
  (四)原審以被告犯罪事證明確，予以論罪科刑，固非無本，然認
    被告僅犯持有第一級毒品罪，則有未洽，而原審判決既有如
    上違誤，既經檢察官就此上訴，即屬無可維持，應由本院就
    被告有罪部分予以撤銷改判；爰審酌被告自81年間起，即有
    多次違反肅清煙毒條例、槍砲彈藥刀械管制條例及毒品危害
    防制條例等前案紀錄，素行已難稱良好，經多次入監執行，
    猶不知悛悔再犯本案，並參酌其犯罪之動機、手段、持有毒
    品數量等一切情狀，量處如主文第二項之刑示懲。
  (五)按毒品危害防制條例第18條第1項前段規定查獲之第一、二
    級毒品，不問屬於犯人與否，沒收銷燬之。其所稱查獲之毒
    品，係指犯人被查獲之毒品而言（參考最高法院98年度臺上
    字第1223號判決意旨）。本案扣案海洛因係查獲之第一級毒
    品，而上開各包毒品海洛因之包裝袋，均殘留有毒品海洛因
    成分，且無法析離，亦應整體視為查扣之第一級毒品海洛因
    ，亦屬被告被查獲之第一級毒品，自應依毒品危害防制條例
    第18條第1項前段規定，宣告沒收銷燬之；至於扣案之電子
    秤1台、研磨機1台係被告所有犯本案所用之物，應依法宣告
    沒收。另扣案現金10萬元及諾基亞牌型號1680C型行動電話1
    支（插用0000000000號SIM卡）、諾基亞牌型號6300型行動
    電話1支（插用0000000000號SIM卡）、索尼愛力信牌型號
    W890I型行動電話1支（插用0000000000號SIM卡）等物，均
    非違禁物，又無明確事證證明與本案有關，爰不宣告沒收。
據上論結，應依刑事訴訟法第369條第1項前段、第364條、第299
條第1項前段，毒品危害防制條例第5條第1項、第18條第1項前段
、第19條第1項前段，刑法第11條、第47條第1項、第59條，判決
如主文。
本案經檢察官陳佳琳到庭執行職務。
中    華    民    國   100    年    3     月    3     日
            刑事第二庭    審判長法  官  邱  顯  祥
                                法  官  王  鏗  普
                                法  官  姚  勳  昌
以上正本證明與原本無異。
如不服本判決應於收受送達後10日內向本院提出上訴書狀，其未
敘述上訴之理由者，並得於提起上訴後10日內向本院補提理由書
（均須按他造當事人之人數附繕本）「切勿逕送上級法院」。
                                書記官  吳  宗  玲
中    華    民    國   100    年    3     月    3     日
毒品危害防制條例第5條
意圖販賣而持有第一級毒品者，處無期徒刑或 10 年以上有期徒
刑，得併科新臺幣 7 百萬元以下罰金。